臺灣士林地方法院民事判決　　　　　　　100年度訴字第678號
原　　　告　吳祖望
訴訟代理人　蕭珮郁律師
被　　　告　振興醫療財團法人振興醫院
法定代理人　劉榮宏
被　　　告　侯雪珍
上2 人共同
訴訟代理人　張家琦律師
　　　　　　林鳳秋律師
上2　　 人
複　代理人　陳立婕律師
上列當事人間侵權行為損害賠償事件，本院於民國100 年7 月18
日言詞辯論終結，判決如下：
    主      文
原告之訴及假執行之聲請均駁回。
訴訟費用由原告負擔。
    事實及理由
一、原告起訴主張：原告為龍縯國際影視有限公司( 下稱龍縯公
    司) 法定代理人，龍縯公司因徐懷鈺無故違約，對徐懷鈺提
    起給付違約金之訴，現正由臺灣臺北地方法院民事庭審理中
    ，然被告徐懷鈺於民國99年12月13日開庭時，庭遞民事答辯
    狀乙份，該份訴狀被證三為診斷證明書，此由被告侯雪珍醫
    師所開立，其上戴記患者徐懷鈺被老闆吳祖望( 即原告) 及
    同事，用言語、電話、簡訊騷擾，造成失眠、情緒不穩定，
    畏懼工作職場，不敢去上班，甚至不敢外出云云，訴外人徐
    懷鈺復持系爭診斷證明書，於99年12月27日逕向臺北市政府
    警察局士林分局報案受原告性騷擾，又用於其與原告間數起
    官司中作為攻擊防禦方法，系爭診斷書之內容非但已被警察
    分局人員、法院相關人士所閱覽知悉，亦已被法院開庭時旁
    聽民眾，甚至媒體記者等所報導，惟原告並未以言語、電話
    、簡訊騷擾徐懷鈺，被告侯雪珍卻逕以徐懷鈺之單方說詞，
    未經查證，即載記於診斷證明書中，甚至指名道姓，強冠原
    告莫須有之罪名。綜觀醫界常規與慣例從未聽聞如此主觀且
    刻意之醫師囑言記載方式，該段文詞充斥對人不對事之味，
    顯與醫學倫理道德相悖。又患者要求醫師開立診斷證明書，
    絕非僅為私藏，而係為特定目的所用，故可認診斷證明書一
    經開立即可為不特定之第3 人或多數人所見聞。是被告侯雪
    珍甚有可能因與患者徐懷鈺熟識，而應其要求開立有別於一
    般診斷證明書之不實內容，顯係故意侵害原告名譽。退萬步
    言，縱被告侯雪珍醫師尚不知徐懷鈺將持系爭診斷證明書為
    訴訟用途，然被告侯雪珍醫師應可預見系爭診斷證明書絕非
    僅為患者徐懷鈺私藏，定將為他人所見聞，卻仍指名道姓載
    記未經查證之事，嚴重毀損原告名譽，顯有過失。爰依民法
    第184 條第1 項前段、第188 條、第195 條，請求被告等連
    帶給付新臺幣( 下同)300萬元，並登報道歉，藉以彌補不可
    回復之名譽損害等語。並聲明：(一)、被告等應連帶給付原告
    300 萬元，及自本起訴狀送達翌日起至清償日止，按年利率
    百分之5 計算之利息；(二)、被告等應於聯合報、中國時報、
    自由時報、蘋果日報頭版刊登如附件所示之內容之道歉啟事
    ；(三)第1 項請求，原告願供擔保，請准宣告假執行。
二、被告則以：按「醫師執行業務時，應製作病歷，並簽名或蓋
    章及加註執行年、月、日。前項病歷，除應於首頁載明病人
    姓名、出生年、月、日、性別及住址等基本資料外，其內容
    至少應載明下列事項: …. 二、主訴。…」、「醫師如無法
    令規定之理由，不得拒絕診斷書、出生證明書、死亡證明書
    或死產證明書之交付。」醫師法第12條第1 項第2 款、第17
    條分別定有明文。又按「醫療機構應建立清晰、詳實、完整
    之病歷。前項所稱病歷，應包括下列各款之資料：…三、其
    他各類醫事人員執行業務所製作之紀錄。」、「醫院、診所
    如無法令規定之理由，對其診治之病人，不得拒絕開給出生
    證明書、診斷書、死亡證明書或死產證明書。開給各項診斷
    書時，應力求慎重，尤其是有關死亡之原因。」醫療法第67
    條第1 項、第76條第1 項規定可參。本件診斷證明書確係因
    病患要求，由被告醫師依據前開相關醫療法規所開立，被告
    醫師僅係客觀聽取病患訴據實登載，由該診斷證明書上明確
    載明「本個案自述，... 」即足證明。再者，除精神衛生法
    施行細則第6 條規定外，現行法令並未明定診斷書應載明何
    等項目或內容，醫師可依專業裁量視個案病情需要決定記載
    項目或內容。按一般內外科病患除少數疾病外均能透過抽血
    或影像學的診斷得到確診，然而精神科病患大抵為心理疾病
    ，其病症一般難以透過抽血檢驗或影像學診斷予以驗證，精
    神科醫師只能由病患的陳述、病史及身體反應來評估其身體
    症狀，最後排除生理上其他疾病後才能正確診斷，屬性上較
    一般內外科特殊，且疾病的涵蓋範圍往往牽涉到除了生理性
    疾病之外的多項心理、社會互動上的問題，因此大幅提高相
    關記載的複雜性，例如憂鬱症患者可能面對重大的心理社會
    壓力，而這些壓力來源除了做為診斷之依據外，也是擬定治
    療計畫的重要參考資料，故醫師必需依病人之原始陳述逐一
    據實記載，以利判斷病人病情及往後不同之醫師了解為何會
    做此診斷，例如病人陳述「遭馬英九迫害致無法擔任總統」
    ，醫師自應將其陳述逐一據實記載，以判斷病患是否具被害
    誇大妄想。查開具診斷書者之被告侯雪珍醫師，與訴外人徐
    懷鈺僅為單純之醫病關係，既未熟識也無交情，訴外人徐懷
    鈺就診時描述其所遭受之壓力來源，並出示遭騷擾之簡訊電
    話及其母親證明經常遭跟蹤騷擾或要求外出與人聚餐喝酒，
    被告侯雪珍醫師聽取其主訴，當場立即製作病歷，嗣後再依
    歷次病歷轉錄而成系爭診斷證明書，且診斷證明書上明確記
    載：「本個案自述…」，顯係被告侯雪珍醫師客觀聽取病患
    陳述後據實之記載，與醫療常規並無不符。是以，被告醫師
    開立該診斷證明書並無任何主觀或刻意之情，亦無任何違反
    醫學法規等情，亦無原告所指係為配合病患之特定使用目的
    因而製作。又該診斷證明書涉及病患個人病情之健康資訊等
    隱私，係憲法第22條、民法第18條、第195 條、醫療法第72
    條等法規所保護之客體，是故，誠無該診斷證明書一經開立
    ，即使不特定之第3 人或多數人可見聞，而有散佈之可能，
    原告所稱，已與經驗法則不符，更與法律規定有間。況被告
    醫院與醫師負有保護病患之病情與健康資訊等隱私之義務，
    自無可能開立該診斷證明書係以透過公開方式為之，更無可
    能因此而侵害原告之名譽，再再足見，原告所稱該診斷證明
    書一經開立即為不特定之第3 人或多數人所見聞，因而侵害
    原告名譽云云，殊難憑採。另原告對於迄今對於徐懷鈺小姐
    所提之多起民、刑事訴訟案件中，並未包括、亦未針對本件
    徐懷鈺行使該診斷證明書之部份，由此足見，原告應亦認為
    被告醫師於該診斷證明書上所記載病患曾向醫師所為陳述應
    屬事實，並至少亦認為病患行使該診斷證明書並未有侵害其
    權利之情。如此，則更遑論居於第3 者之被告醫師與醫院，
    有任何侵害原告相關權利之可能。綜上，被告醫師經病患請
    求開立診斷證明書，並據實登載病患主訴之內容，誠無違反
    醫療法規等情事，更無侵害原告名譽權之可能。因此，原告
    請求被告等負擔侵權行為之賠償責任，顯屬無據等語。並聲
    明：(一)、原告之訴駁回；(二)、如受不利判決，願供擔保請准
    宣告免為假益行。
三、兩造不爭執之事項：
    被告侯雪珍醫師於99年11月16日開立的診斷證明書，醫師囑
    言欄記載：本個案自述自民國99年1 月底起至今，被老闆吳
    祖望及同事用言語、電話簡訊騷擾，造成失眠、情緒不穩定
    ，畏懼工作職場，不敢去上班，甚至不敢外出；建議暫時休
    養及治療等語。
四、本件經本院依民事訴訟法第271 條之1 準用同法第270 條之
    1 第1 項第3 款之規定，整理並協議簡化爭點如下：
    系爭診斷證明書個案自述內容記載老闆之姓名(即原告之姓
    名)是否有侵害原告的名譽權？原告得請求非財產上賠償若
    干？可否請求刊登道歉啟事？
五、本院得心證之理由：
(一)、按因故意或過失，不法侵害他人之權利者，負擔害賠償債任
    ，民法第184條第1項定有明文。是依前開法條之規定，行為
    人除須有不法之侵害行為，侵害他人權利外，亦須行為人主
    觀對不法之侵害行為侵害他人權利，致其受損害有故意或過
    失，始對受侵害人負損害賠償責任。復按現行醫療法、醫師
    法就診斷證明書應如何記載，並未明文規範其應記載之內容
    與範圍，此觀醫療法及醫師法之規定自明。然診斷證明書，
    既係醫師將其就病人身體疾病診斷之結果開立書據，以為證
    明之用，故醫師所開立之診斷證明書，僅須記載之內容與其
    診察製作之病歷相符，並顧及患者之隱私即得認為適法。又
    身心科( 精神科) 關於身心疾病之診斷，未如其他科別得憑
    藉客觀的診察儀器為診斷，而需依賴患者依其主觀之認知，
    自述其所遭遇之困境或心理狀況，並依此診斷患者之身心狀
    況。經查兩造對於訴外人即患者徐懷鈺，曾於99年間至被告
    振興醫院身心科就診於被告侯雪珍醫師，並自述如前述診斷
    證明書醫師囑言欄所示之自述內容等情不爭執，則被告侯雪
    珍醫師依診察之內容，包含前述患者之自述( 參不爭執事項
    ) 、診斷之病名及醫師建議之處置，詳實記載於診斷證明書
    ，應屬醫師正當業務之行為，難認依此製作之診斷證明有何
    不法。再者，診斷證明書記載之內容，為患者身體健康狀況
    之描述，主要涉及患者之隱私，是醫師於開立診斷證明書時
    ，亦須兼顧患者穩私之保護。是醫師開立診斷證明書時，苟
    有詳實記載患者診察之病況，並顧及患者之隱私，即應認為
    其已盡其應盡之注意義務。是被告侯雪珍開立之系爭診斷證
    明書就患者徐懷鈺當日診察內容之記載，既無不實，亦未揭
    露患者徐懷鈺不願揭露之隱私，應認其於開立系爭診斷證明
    書之際，已盡其應盡之注意義務，亦難被告侯雪珍就此主觀
    上有何故意或過失。又患者就診，即在於請求醫師為其診斷
    治療身體上之病症，為使醫師得以為有效及正確之診斷與治
    療，患者對於自身之身心狀況，理應詳為陳述，是一般醫師
    診察，係以患者自述之身心狀態為真實之基礎，進行安排檢
    查及診斷，就患者自述之內容是否詳實，不負查證之責。況
    就醫療之現況而言，醫師亦無需要也無能力及資源得以查證
    。是以，系爭診斷證明書上記載之患者自述內容，該患者縱
    有故意為不實之陳述，醫師亦無審究其真實與否之能力與責
    任。自亦不得以患者自述之內容不實，而歸責於醫師。
(二)、綜上所述，系爭診斷證明書之內容，既為被告侯雪珍醫師依
    患者就診，經其診察之內容而為記載，應屬醫師正當業務之
    行為，而無不法，且其就開立診斷證明書時，亦已盡其應注
    意之義務，主觀上亦無故意或過失，況醫師就患者自述之內
    容是否真實，亦無查證之責任與能力。是以，被告侯雪珍製
    作之系爭診斷證明書記載如前開不爭執事項所示之患者自述
    之內容，雖有述及原告之姓名，亦難認有何故意或過失不法
    侵害原告之名譽權。被告侯雪珍既無故意或過失不法侵害原
    告之名譽權，則原告依民法第184條第1項前段之侵權行為及
    同法第188 條之規定，請求被告侯雪珍及被告振興醫院，連
    帶負如聲明所示之損害賠償責任，並登報道歉，即為無理由
    ，應予駁回。原告之訴既經駁回，其假執行之聲請，即失所
    附麗，亦應駁回。
六、本件事證已臻明確，兩造其餘攻擊防禦方法及未經本院援用
    之證據，核與判決之結果不生影響，爰不一一論駁。原告請
    求本院傳訊證人即臺北市衛生局局長邱文祥，以證明被告醫
    師根據被告主訴即將原告之姓名記載於診斷證明書上是否合
    乎現行醫療法令與醫界倫理與慣例云云，經核本件事證已臻
    明確，而無傳訊之必要，併此敘明。
七、據上論結，原告之訴為無理由，依民事訴訟法第78條，判決
    如主文。
中    華    民    國   100    年    8     月    1     日
                民事第二庭  法  官  劉逸成
以上正本證明與原本無異。
如對本判決上訴，應於判決送達後20日內向本院提出上訴狀，若
委任律師提起上訴者，應一併繳納上訴審裁判費，否則本院得不
命補正逕行駁回上訴。
中    華    民    國   100    年    8     月    8     日
                            書記官  李宜蓁
附件：
道歉啟事：
由於本醫院與本醫師一時不查，應患者徐懷鈺小姐的要求，違反
醫學倫理與常規，製作不實的診斷證明書，進而嚴重影響龍縯國
際影視有限公司負責人吳祖望先生的聲譽，致媒體輿論對其有所
指摘，並造成不小的風波，對此甚感抱歉! 特此登報致歉，以昭
公信，並承諾日後將提供更優質的醫學服務，絕不再犯!
                      振興醫療財團法人振興醫院劉榮宏院長
                      振興醫療財團法人振興醫院侯雪珍醫師